臺灣高等法院刑事裁定
111年度毒抗字第530號
抗  告  人
即  被  告  鄭志雄


上列抗告人即被告因違反毒品危害防制條例案件，不服臺灣桃園
地方法院111年度毒聲字第552號，中華民國111年4月15日裁定（
聲請案號：臺灣桃園地方檢察署110年度毒偵字第8761、9316號
、111年度聲觀字第320號），提起抗告，本院裁定如下：
    主  文
抗告駁回。
    理  由
一、原裁定意旨略以：
(一)聲請意旨略以：抗告人即被告甲○○（下稱被告）基於施用第
    二級毒品甲基安非他命之犯意，分別(1)於民國110年9月20
    日晚上某時許，在桃園市○○區○○路0段000巷00弄00號住處，
    以摻入香菸吸食煙霧方式，施用第二級毒品甲基安非他命1
    次；(2)於110年10月22日上午10時5分採尿時間往前回溯120
    小時內某時許，在不詳地點，以不詳方式施用第二級毒品甲
    基安非他命1次。而被告否認(2)所示犯行，且於假釋付保護
    管束期間仍施用毒品，自難予以從事戒癮治療，爰依毒品危
    害防制條例第20條第3項、第1項及觀察勒戒處分執行條例第
    3條第1項規定，聲請將被告送勒戒處所觀察、勒戒等語。
(二)按犯第10條之罪者，檢察官應聲請法院裁定，令被告入勒戒
    處所觀察、勒戒，其期間不得逾2月；依前項規定為觀察、
    勒戒或強制戒治執行完畢釋放後，3年後再犯第10條之罪者
    ，適用前2項之規定，毒品危害防制條例第20條第1項、第3
    項定有明文。次按109年7月15日施行之毒品危害防制條例第
    20條第3項規定，犯第10條之罪於觀察、勒戒或強制戒治執
    行完畢釋放後，3年後再犯第10條之罪，適用第20條第1項、
    第2項之規定，所謂「3年後再犯」，只要本次再犯（無論修
    正施行前、後）距最近1次觀察、勒戒及強制戒治執行完畢
    釋放，已逾3年者，即該當之，不因其間有無犯第10條之罪
    經起訴、判刑或執行而受影響，最高法院大法庭109年度台
    上大字第3826號裁定意旨參照。
(三)查被告於110年9月23日13時49分許、110年10月22日10時5分
    許，經觀護人分別採檢尿液送驗後，尿液均呈甲基安非他命
    陽性反應，有臺灣桃園地方檢察署（下稱桃園地檢署）施用
    毒品犯尿液檢體監管紀錄表、濫用藥物檢驗報告等可證（見
    毒偵字第8761號卷第7、9頁、毒偵字第9316號卷第7、9頁）
    ，另參被告就110年9月20日晚上某時許施用第二級毒品犯行
    之自白（見毒偵字第8761號卷第43至44頁），堪認被告有上
    開(1)、(2)所示犯行。至被告雖矢口否認有(2)所示犯行（
    見毒偵字第9316號卷第37至38頁），然此與採尿檢驗結果不
    符，自不足採。被告有(1)、(2)所示犯行事證明確，應依法
    處理。
(四)次觀本院被告前案紀錄表（見毒聲字卷第9至25頁），被告
    前次觀察、勒戒執行完畢時間為96年11月30日，是被告上開
    (1)、(2)所示犯行，距離前次觀察、勒戒執行完畢後均已逾
    3年，且依前開說明，被告不因96年12月1日至110年9月19日
    間，有施用毒品遭判決、執行之狀況，影響被告適用毒品危
    害防制條例第20條第3項、第1項規定。
(五)再觀本院被告前案紀錄表（見毒聲字卷第20頁），被告於10
    9年5月18日至112年4月23日確係假釋付保護管束期間，是檢
    察官主張被告於假釋付保護管束期間2度施用毒品，且就(2)
    所示犯行否認，即屬有憑。而被告既於假釋付保護管束期間
    施用毒品，又就所犯不能坦然面對，實難認被告會配合檢察
    官進行戒癮治療，故檢察官斟酌被告狀況，擇定「觀察、勒
    戒」為適合被告之處遇，當屬合宜裁量。從而，檢察官聲請
    於法有據，應予准許，爰依毒品危害防制條例第20條第1項
    、第3項，觀察勒戒處分執行條例第3條第1項，裁定被告應
    送勒戒處所觀察、勒戒，期間不得逾2月等語。
二、抗告意旨略以：希望法官不能只聽檢察官一面之詞，我覺得
    檢察官的放大鐘太大了，好像是對更生人已經摸透了，認為
    更生人就是死都不改，錯得離譜，希望能給機會證明自己云
    云。
三、按「犯第10條之罪者，檢察官應聲請法院裁定，或少年法院
    （地方法院少年法庭）應先裁定，令被告或少年入勒戒處所
    觀察、勒戒，其期間不得逾2月」、「觀察、勒戒後，檢察
    官或少年法院（地方法院少年法庭）依據勒戒處所之陳報，
    認受觀察、勒戒人無繼續施用毒品傾向者，應即釋放，並為
    不起訴之處分或不付審理之裁定；認受觀察、勒戒人有繼續
    施用毒品傾向者，檢察官應聲請法院裁定或由少年法院（地
    方法院少年法庭）裁定令入戒治處所強制戒治，其期間為6
    個月以上，至無繼續強制戒治之必要為止。但最長不得逾1
    年」、「依前項規定為觀察、勒戒或強制戒治執行完畢釋放
    後，3年後再犯第10條之罪者，適用前2項之規定」，毒品危
    害防制條例第20條第1項、第2項、第3項分別定有明文。再
    「第20條第1項及第23條第2項之程序，於檢察官先依刑事訴
    訟法第253條之1第1項、第253條之2第1項第4款至第6款或第
    8款規定，為附條件之緩起訴處分時，或於少年法院（地方
    法院少年法庭）認以依少年事件處理法程序處理為適當時，
    不適用之」、「刑事訴訟法第253條之2第1項第6款規定之緩
    起訴處分，其適用戒癮治療之種類、實施對象、內容、方式
    、執行醫療機構或其他機構與其他相關事項之辦法及完成戒
    癮治療之認定標準，由行政院定之」，復為毒品危害防制條
    例第24條第1項、第4項所明定。是以毒品戒癮治療，係政府
    有效減少原有施用毒品人口，預防施用毒品者為籌措購毒費
    用所衍生之刑事犯罪，以透過醫療行為之方式，停止對毒品
    之渴求與依賴，以及減少為購買及施用毒品而造成社會治安
    危害，並重建施用毒品者重返健康社會之能力所制訂之制度
    ，且由法務部基於防制毒品危害之刑事政策與毒品危害防制
    條例第24條鑑於對於若干施用毒品者若僅施以徒刑不足以斷
    絕毒癮之規範本旨，乃令檢察機關與衛生福利部合作，由檢
    察官審酌個案情形，援引毒品危害防制條例第24條，改以緩
    起訴處分方式轉介毒品施用者前往醫療院所治療。又檢察官
    就個案是否依刑事訴訟法第253條之1第1項、第253條之2第1
    項第4款至第6款或第8款規定，先對被告為附命完成戒癮治
    療之緩起訴處分，自有衡酌判斷之裁量權限，且此裁量權限
    之行使，亦應受比例原則之限制。況毒品危害防制條例所規
    定之觀察、勒戒處分，其立法意旨在幫助施用毒品者戒除毒
    癮，該處分之性質非為懲戒行為人，而係為消滅行為人再次
    施用毒品之危險性，目的在戒除行為人施用毒品之身癮及心
    癮，兼具教化與治療之目的，可謂刑罰之補充制度，從而毒
    品危害防制條例本身所規定之觀察、勒戒及強制戒治等保安
    處分，雖兼具自由刑之性質，卻有刑罰不可替代之教化治療
    作用，且觀察、勒戒既屬用以矯治、預防行為人反社會性格
    ，而具社會保安功能之保安處分，當無因行為人主觀之個人
    或家庭因素而免予執行之理。　
四、本院之判斷
(一)被告前因施用第二級毒品案件，經臺灣新北地方檢察署（下
    稱新北地檢署）檢察官聲請臺灣新北地方法院（下稱新北地
    院）以91年度毒聲字第932號裁定送勒戒處所觀察、勒戒後
    ，因無繼續施用毒品傾向，於91年5月2日釋放出所，並經新
    北地檢署檢察官以90年度毒偵字第3767號為不起訴處分確定
    ；又因施用第二級毒品案件，經新北地檢署檢察官聲請新北
    地院以96年度毒聲字第1782號裁定送勒戒處所觀察、勒戒後
    ，因無繼續施用毒品傾向，於96年11月30日釋放出所，並經
    新北地檢署檢察官以96年度毒偵緝字第539號為不起訴處分
    確定，此後被告所涉各該施用毒品犯行，固經起訴、判刑或
    執行，然均未再受觀察、勒戒或強制戒治處分等情，有新北
    地院91年度毒聲字第932號刑事裁定、96年度毒聲字第1782
    號刑事裁定、新北地檢署檢察官90年度毒偵字第3767號不起
    訴處分書、96年度毒偵緝字第539號不起訴處分書及本院被
    告前案紀錄表等存卷可考。足認被告於本案所涉施用第二級
    毒品甲基安非他命犯行，距其最近1次施用毒品經依法觀察
    、勒戒執行完畢釋放時間已逾3年，屬毒品危害防制條例第2
    0條第3項所定情形，先予敘明。
(二)被告於偵查時坦承於110年9月20日晚上某時許，在桃園市○○
    區○○路0段000巷00弄00號住處，以摻入香菸吸食煙霧方式，
    施用第二級毒品甲基安非他命1次之犯行（見毒偵字第8761
    號卷第43至44頁），惟矢口否認於110年10月22日上午10時5
    分為觀護人採尿時間往前回溯96小時內某時許施用第二級毒
    品甲基安非他命之犯行，辯稱：並未於110年10月22日施用
    毒品云云（見毒偵字第9316號卷第37至38頁）。查被告於11
    0年9月23日13時49分許、110年10月22日10時5分許，在桃園
    地檢署觀護人室所採檢尿液，經送請台灣尖端先進生技醫藥
    股份有限公司以酵素免疫分析法（EIA）初步檢驗，再以氣
    相層析質譜儀（GC/MS）確認檢驗，結果均呈安非他命、甲
    基安非他命陽性反應（110年9月23日所採檢尿液之安非他命
    濃度為563ng/mL，甲基安非他命濃度為597ng/mL；110年10
    月22日所採檢尿液之安非他命濃度為1,092ng/mL，甲基安非
    他命濃度為1,492ng/mL），有桃園地檢署施用毒品犯採尿報
    到編號表、施用毒品犯尿液檢體監管紀錄表及台灣尖端先進
    生技醫藥股份有限公司110年10月15日、110年11月12日濫用
    藥物檢驗報告等在卷為憑（見毒偵字第8761號卷第5至9頁、
    毒偵字第9316號卷第5至9頁）。而以酵素免疫分析或薄層定
    性分析等方式為初步篩檢者，固具有相當程度偽陽性之可能
    ，惟如以氣相層析質譜儀（GC/MS）作為確認檢驗之方式，
    均不致產生偽陽性反應，此為毒品檢驗學之常規，亦為法院
    辦理相關違反毒品危害防制條例案件所知悉，已具相當之公
    信力。又施用第二級毒品甲基安非他命後可於尿液中檢出之
    時間為96小時，此為本院辦理施用毒品案件所知悉。據上，
    堪認被告(1)於110年9月20日晚上某時許，在桃園市○○區○○
    路0段000巷00弄00號住處，以摻入香菸吸食煙霧方式，施用
    第二級毒品甲基安非他命1次；(2)於110年10月22日上午10
    時5分採尿回溯96小時內某時許，在不詳處所，以不詳方式
    施用第二級毒品甲基安非他命1次。被告所辯上情，非屬事
    實，不足採信。
(三)按「被告有下列情事之一時，不適合為附命完成戒癮治療之
    緩起訴處分。但無礙其完成戒癮治療之期程者，不在此限：
    一、緩起訴處分前，因故意犯他罪，經檢察官提起公訴或判
    決有罪確定。二、緩起訴處分前，另案撤銷假釋，等待入監
    服刑。三、緩起訴處分前，另案羈押或執行有期徒刑」，為
    毒品戒癮治療實施辦法及完成治療認定標準第2條第2項所明
    定。查被告前(1)因違反毒品危害防制條例案件，經新北地
    院以98年度簡字第10522號簡易判決處有期徒刑5月確定；(2
    )因違反毒品危害防制條例案件，經新北地院以99年度易字
    第740號判決處有期徒刑7月確定；(3)因詐欺案件，經新北
    地院以103年度簡字第1605號簡易判決各處有期徒刑3月（共
    5罪），應執行有期徒刑7月確定，(1)至(3)所示案件並經新
    北地院以104年度聲字第1516號裁定應執行有期徒刑1年5月
    確定；(4)因違反毒品危害防制條例案件，經新北地院以102
    年度訴字第577號判決各處有期徒刑3年8月（販賣第二級毒
    品，共31罪）、8月（施用第二級毒品），應執行有期徒刑9
    年，並經本院以102年度上訴字第3072號判決上訴駁回確定
    ，且先執行(4)所示案件，再接續執行前開有期徒刑1年5月
    刑期，嗣經新北地院以109年度聲字第1829號裁定假釋中付
    保護管束，於109年5月18日因縮短刑期假釋出監（縮刑期滿
    日期為112年4月24日）等情，有卷附本院被告前案紀錄表存
    卷可考。被告既係在假釋付保護管束期間內為前述2次施用
    第二級毒品甲基安非他命行為，其假釋不無遭撤銷之可能，
    徵諸檢察官亦於聲請書內載稱「……被告既否認部分犯行，且
    其於假釋付保護管束期間仍再施用毒品，自難予以從事戒癮
    治療之餘地」等語【見聲請書第2頁（毒聲字卷第8頁）】綦
    詳，則檢察官於斟酌被告個案情形及卷內事證後，認為不宜
    依刑事訴訟法第253條之1第1項、第253條之2第1項第4款至
    第6款或第8款對被告為附命完成戒癮治療之緩起訴處分，而
    允宜向法院聲請裁定被告入勒戒處所觀察、勒戒，以達戒癮
    治療目的，此屬檢察官行使裁量權範疇，且此裁量並無違反
    比例原則，亦無明顯裁量怠惰或恣意濫用裁量之情事，法院
    自無自由斟酌以其他方式替代之權。況現行法律係採行「觀
    察、勒戒」與「緩起訴戒癮治療」雙軌模式，而非「緩起訴
    戒癮治療」先行之制度，是原審依檢察官聲請，裁定被告應
    送勒戒處所觀察、勒戒，於法並無不合。
五、綜上，原裁定所認被告於110年10月22日上午10時5分採尿回
    溯120小時內某時許施用第二級毒品甲基安非他命犯行，與
    本院認定被告於110年10月22日上午10時5分採尿前96小時內
    某時許施用第二級毒品甲基安非他命犯行之行為時間雖稍有
    不同，但因被告有施用第二級毒品犯行而應送觀察、勒戒之
    結果並無二致，從而原審依上開卷證資料，認被告施用第二
    級毒品犯行明確，依檢察官聲請，裁定被告送勒戒處所觀察
    、勒戒，核屬有據，被告執前詞提起抗告，為無理由，應予
    駁回
據上論斷，應依刑事訴訟法第412條，裁定如主文。
中　　華　　民　　國　　111 　年　　6 　　月　　28　　日
                  刑事第十八庭  審判長法　官  何俏美
                                      法　官  葉乃瑋
                                      法　官  黃紹紘
以上正本證明與原本無異。
不得再抗告。
                                      書記官  顏淑華
中　　華　　民　　國　　111 　年　　7 　　月　　1 　　日